【裁判字號】    91,重上,13
【裁判日期】    921210
【裁判案由】    給付價金
【裁判全文】
臺灣高等法院臺中分院民事判決      九十一年度重上字第一三號
      上  訴  人
      即被上訴人  俊聯建設股份有限公司
      法定代理人  甲○○
                  乙○○
      法定代理人  丙○○
右當事人間請求給付價金事件，上訴人對於中華民國九十年十一月二十二日台灣台中
地方法院八十九年度重訴字第五五○號第一審判決，各自提起上訴，本院於九十二年
十一月二十六日言詞辯論終結，判決如左：
      主      文
原判決關於命被上訴人吸引力綜合百貨股份有限公司給付部分及該部分假執行之宣告
，暨訴訟費用之裁判均廢棄。
右廢棄部分上訴人俊聯建設股份有限公司在第一審之訴及假執行之聲請均駁回。
上訴人俊聯建設股份有限公司之上訴駁回。
第一、二審訴訟費用由上訴人俊聯建設股份有限公司負擔。
      事      實
甲、上訴人即被上訴人俊聯建設股份有限公司（下簡稱上訴人俊聯建設公司）：
一、聲明：求為判決：
（一）上訴聲明：
  (1)原判決不利於上訴人部分廢棄。(2)右廢棄部分被上訴人應再給付上訴人新台幣（
    下同）一千八百一十萬五千一百二十元，及自民國八十八年三月十五日起至清償
    日止，按年息百分之五計算之利息。(3)願供擔保請准宣告假執行。
（二）答辯聲明：被上訴人之上訴駁回。
二、陳述：其陳述除與原審判決記載相同者，茲引用之外，補稱：
（一）本件依台中市中山地政事務所就系爭建物測量之結果就專有部分即建號九七六
      一、九七六二、九七六三正確之面積分別為三九一．七平方公尺、四二三．○
      四平方公尺、四六○．三二平方公尺，共同使用即公設部分建號一○二六○之
      面積則為八六四．五六五八平方公尺，合計面積應為二一三九．六二五八平方
      公尺（約合六四七．二三六八坪），與兩造於七十八年十二月六日訂立之買賣
      契約書第一條約定之標的物面積六○三坪相較，顯超過四四．二三六八坪，依
      系爭買賣契約條款，超過上開誤差百分之二不互為找補之部分外，出賣人即上
      訴人應得請求買受人即被上訴人給付找補部分之價款為二千八百九十五萬九千
      一百二十元。
（二）原判決認以百分之二（即一二．○六坪）計算應找補金額為一千零八十五萬四
      千元。惟查，系爭建物因重測後專有部分及公設部分之面積均有增加，即應以
      重測後之正確面積作為計算基礎，且專有部分面積之增加必然影響公設比例（
      即公設之應有部分），此為重測後之當然結果，尚非所謂「應有部分比例沒有
      錯誤，僅是上訴人是否應再移轉額外應有部分登記給被上訴人之問題」，就此
      有關「建物共同使用部分之比例計算之方式」疑義仍請函台中市中山地政事務
      所予以說明。蓋按土地登記規則第六十九條之規定，申請建物所有權第一次登
      記前，應先向登記機關申請建物勘測；建物屬區分所有者其共同使用部分勘測
      時，除有特殊情形者外，應測繪於各區分所有建物之內。又按內政部七二、八
      、五台內地字第一七一六七五號函第四點（一）明示「區分所有建物之共同使
      用部分，申請另編建號單獨登記時，各區分所有人對該共同使用部分之權利，
      由申請人協議之，其未能與相關區分所有建物同時申請登記者，得按各區分所
      有建物占各該相關區分所有建物之總面積之比計算申請之。」足見公設持分比
      例之計算依據仍應以區分所有（即專有部分）面積與總面積比為憑。又本件系
      爭建物登記面積有誤，係因地政機關作業錯誤所致，其既經重測而發現，登記
      機關得逕為辦理更正登記。並非原審判決所指「公設應有部分比例沒有錯誤」
      。
（三）次查，系爭買賣契約訂立於七十八年十二月六日，而內政部訂頒之預售屋買賣
      契約範本」在本件買賣契約時根本不存在，且本件買賣為企業主與企業主間之
      商業交易行為，並非單純消費行為，且系爭買賣標的物更是標明為「包括主建
      物及附屬建物（陽平台、地下室、停車場、公共設施及梯間屋頂突出物等公共
      受益面積在內）」，且在一般交易觀念裡，專用部分之購買面積愈大，所應分
      配之公共持分比例亦愈多，此非被上訴人所不知，是本件應無因分擔公設比例
      較多而造成被上訴人損害之情事（因其專有部分亦有增加），甚者依契約自由
      原則，上開互為找補之約款亦非專為有利於出賣人即上訴人而訂立，是上訴人
      依該約款提起本件訴訟，請求被上訴人給付不足部分之價款，自無違反誠實信
      用原則問題。
（四）原審為上訴人部分敗訴之判決，認定本件應就超過誤差百分之二部分不計，在
      百分之二即一二．○六坪範圍內為限，得請求找補，逾此合理範圍與買賣之本
      旨不符，且與誠實信用原則有違，不得要求找補云云，惟查：
  １、本件純為地政機關登記面積「計算錯誤」之案件，而非上訴人因建物施工或丈
      量關係，所發生之「誤差」問題，兩者不能混為一談，原審末予詳察，率以後
      者論斷，並據以作成不利於上訴人之判決，誠有未洽。
  ２、緣本件系爭建物，八十一年竣工後，上訴人申請面積複丈時，地政機關（台中
      市中山地政事務所）因轉載錯誤，造成複丈面積計算錯誤，導致登記面積比實
      際面積減少，計專有面積減少七五．九九平方公尺及應併入一○二六○建號之
      公設面積減少一六○．二四平方公尺，上開減少登記之面積係在八十八年申請
      重測後才發現。惟該減少登記之面積全在兩造合意買賣之建物範圍內。也是簽
      約時被上訴人所欲買受部分，並且該部分之面積早在八十二年即已隨同過戶之
      房屋，一併移轉由被上訴人受領至今。
  ３、地政機關複丈作業最明顯之錯誤為九七六三建號，該建號依設計平面圖之標示
      長度應為二五．二五公尺，但測量成果圖卻標成一九．七五公尺，少計五．五
      公尺，此部分經原審囑託重測結果，其減少之面積為九三．六二平方公尺。又
      該所重測時，復根據設計平面圖等圖說，針對原先複丈發生錯誤之部分，一併
      加以檢討，因而產生專有面積和公設面積略有調整及面積互有增減情形，然查
      其調整異動，皆在系爭建物範圍內為之，是本件純為面積計算錯誤，而非施工
      關係所造成之面積誤差甚明。
  ４、退步而言，縱令其為面積誤差，但合理誤差應為多少？或超出誤差部分應如何
      相互找補才算適當？一般商場交易習慣並無定論，現行法令亦未定明文。故買
      賣雙方本於「契約自由原則」和「平等互惠原則」，概於契約中明訂之。觀諸
      最高法院七十九年度台上字第二○七三號判決，尤足證明，對於相互找補之約
      定，其範圍縱無上限，但因雙方應同受約定之拘束，尚無違反誠信原則可言。
      本件兩造約定超過誤差百分之二部分，雙方應以每坪九十萬元相互找補，此一
      約定，已兼顧雙方利益之平衡，對被上訴人並無加重或重大不利益，應無民法
      第二百四十七條之一暨消費者保護法第十二條所規定之違反誠信原則而顯失公
      平情形。
  ５、又本件重測後專有面積和公設面積均已增加，應如何計算公設分擔比例問題，
      原審認應採第二案計算，始屬合理；惟查該案係以「重測前登記分擔大公設之
      比例」作為計算基礎，其所計得被上訴人之買受面積為六三一．六一四坪，核
      與一般公認最為公平合理之第一案所算出之應有面積六六○．九三坪相較減少
      二九．三一六坪，此為採用第二案「固定比率」計算公設分擔之結果。足見專
      有面積增加，但公設分擔比率卻不增加，甚為不合理。
  ６、原審共列三個計算方案，第一案係採用一般商場交易習慣公認最公平合理的計
      算方法，其計算公式就是：「各人之專有面積÷大樓之總專有面積×大樓之總
      公設面積，即為各人應分擔之公設面積」。該案為建築同業所一致採用，亦為
      上訴人所採用及主張。第二及第三案係上訴人奉原審諭示而為計算，謹呈庭參
      考。尤其第二案，為原審所採行，該案係採重測前之「公設比率」做為計算標
      準，除兩造並無該「固定分攤比率」之協議外，亦與兩造成立買賣時，雙方同
      意依第一案之計算方式做為計算基礎之意旨不符，專有面積增加公設分擔面積
      卻不相對增加，顯無計算依據，其為最不公平合理之計算方式顯而易見，應不
      予採用。
  ７、按「民事，法律所未規定者，依習慣，無習慣者，依法理」為民法第一條所明
      定。公設應如何計算各人應有之分攤比例，現行法令既未規定，自應適用習慣
      。
  ８、上訴人不可能毫無計算標準，任意作成分配以致引發不平，造成本身交屋困難
      ，故被上訴人所指上訴人任意分配之說，並不實在。惟以系爭大樓屬於商業用
      途，公設較多且公設用途互異，故為公平合理分配起見，乃訂定「中港商業大
      樓公共設施分配原則」作為分配之依據，上開公共設施分配原則為上訴人辦理
      建物所有權第一次登記時自始採用，此有系爭大樓建築師王乙鯨出具之証明。
（五）又關於產權登記之問題，依上揭分配原則第五條規定辦理結果，若專有面積與
      預定買賣面積在複丈後有發生增減情形時，即有可能發生登記之專有面積相同
      ，但公設持分卻有不同的現象，而被上訴人所舉之數個建號情形，即為其例，
      惟因其係以十萬單位作分母計算，故縱有差異，亦相差極微，而且均在百分之
      二誤差範圍內，尚不發生找補之問題。
（六）綜上所述，可知甲、乙、丙、丁、戊、己各區，均在所呈附圖一紅線內，為兩
      造合意買賣的範圍，應分別登記為一樓各該建號主建物的專有部分，毫無疑問
      。惟以其中除乙、丙二區自始即已登記完成，以及丁區原登記在公共設施部分
      即一○二六○建號內，應依重測成果圖所示，改登記在九七六三建號之內，其
      餘甲、戊、己三區係為複丈測繪錯誤，漏未登記的部分，自應比照乙、丙、丁
      三區，同樣登記為被上訴人專有。至於重測後公共設施部分略有異動增加，也
      是原來遺漏登記部分，自當併入一○二六○建號內登記。如此才能實際面積與
      登記面積相符，而與當初兩造成立買賣契約本旨不悖。因之，本件被上訴人主
      張甲、乙、丙、丁四區，應列入公共設施部分辦理所有權登記，顯有錯誤。
三、證據：提出內政部函釋影本乙件、內政部頒更正登記法令補充規定影本乙件、中
    港商業大樓公共設施分配原則及建築師證明影本各乙件、公平交易委員會函影本
    乙件、台灣高等法院台中分院判決影本二件、最高法院判決影本乙件、附圖乙件
    、地政事務所函影本乙件等為證。
乙、被上訴人即上訴人吸引力綜合百貨股份有限公司（下簡稱被上訴人吸引力百貨公
    司）：
一、聲明：
（一）上訴聲明：
    (1)原判決不利於被上訴人部分廢棄(2)右廢棄部分，上訴人在第一審之訴駁回。(3)
      如受不利判決，願供擔保請准宣告免為假執行。
（二）答辯聲明：上訴人之上訴駁回。
二、陳述：其陳述除與原審判決記載相同者，茲引用之外，補稱：
（一）本件訴訟進行中，被上訴人曾一再表示上訴人應提出公共設施面積分配比例之
      計算式，並就公共設施之內容提出解釋，以究明系爭標的超出誤差範圍部分之
      公共設施是否亦為被上訴人訂約時所欲買受之部分？上開事實確有命上訴人提
      出之必要，惟原審逕以重測前原登記之比例作為換算之基礎，誠有未洽。
  １、按「同一建物所屬各種共同使用部分，應視各區分所有人實際使用情形，分別
      合併，另編建號，單獨登記為各相關區分所有人共有，但若有部分區分所有人
      不需使用該共同使用部分者，得予除外。」土地登記規則第八十一條（修正前
      為第七十五條）定有明文。因此，區分所有人就各種共同使用部分之應有部分
      ，並非必然按其區分所有建物即專有部分之面積與共同使用部分之面積比例計
      算。故在房屋買賣實務上，有關公共設施部分並非由地政機關依職權辦理登記
      ，而係由房屋起造人即建商（出賣人）擁有絕對之決定權，依其自由意思（即
      外界無從推知之計算方式）決定各區分所有人應分擔之公設比例，再持之向地
      政機關辦理登記。
  ２、經查，本件上訴人於系爭標的辦理建物所有權第一次登記時，有關其公共設施
      之分擔比例即非以固定公式計算，而係由上訴人依其意思自行加以分配，再持
      之向地政機關辦理登記。由於上訴人與被上訴人所訂立之預售屋買賣契約僅約
      定買賣之總面積為六○三坪，並未將專有部分及共同使用部分之面積分別詳列
      ，則上訴人於交付系爭建物之際，如經核算發現應交付之專有部分面積不足時
      ，即可任意調高公共設施之分擔比例而使總面積達到雙方所約定之坪數（六○
      三坪），致被上訴人在毫不知情之狀況下，分擔比例過高之公共設施。
  ３、次按，被上訴人並未否認當初所買受之標的包含專有部分及公共設施二部分，
      僅就上訴人是否將非屬被上訴人專有使用之部分及被上訴人所不需使用之公設
      部分，一併計入被上訴人之買受面積乙節有所爭執。蓋如上訴人堅持不就公共
      設施面積分配比例之計算式及其內容提出解釋，被上訴人實無從得知當初受領
      系爭建物時有關其專有部分及共同使用部分間之關係，亦不知原登記為被上訴
      人共有之公設部分是否為被上訴人所不需使用者而有前開土地登記規則第八十
      一條規定之適用。若上訴人交付被上訴人不需使用之公用部分在先，又以登記
      錯誤為由強令被上訴人接受其所謂溢付之面積在後，實有悖於民法第一百四十
      八條第二項：「行使權利，履行義務，應依誠實及信用方法。」之規定。
  ４、依前所述，本件確有請上訴人提出本件公共設施面積原本分配比例計算式之必
      要，原審逕以重測前原登記之比例作為換算之基礎，誠有未洽。
（二）上訴人所主張之買賣面積坪數誤差高達七．三%，而上訴人所請求被上訴人給
      付之找補金，更高達原買賣價金之五分之一，顯與當初雙方所約定之債之本旨
      有違，而屬不完全給付，業經被上訴人以八十九年八月十四日之答辯書狀解除
      雙方之買賣契約，雙方契約既已解除，上訴人請求被上訴人給付找補金額云云
      ，自顯無理由。按「房屋面積」及「價金」為預售屋買賣契約中最重要之二項
      要素，買受人係於衡量本身之資力及需要後，始與出賣人就屬於債之本旨中心
      所在之「房屋面積」及「價金」達成合意，並進而簽訂契約。本件兩造於簽訂
      系爭契約時係約定以一億六千萬餘元之價金買賣系爭建物（含公設）計六○三
      坪，詎料，上訴人竟於嗣後主張其所交付之面積有誤，經重測後其坪數誤差高
      達七．三﹪，且其請求被上訴人給付之找補金額更高達原買賣價金的五分之一
      ，凡此皆非訂約當時雙方所合意之內容，不但顯非被上訴人於買受當時所得預
      見，且非被上訴人衡量自己的資力及需要所意欲買受之範圍，亦與雙方原約定
      之債之本旨（即「房屋面積」及「價金」）不符，顯已無法達成原先訂約之目
      的。上訴人欲以定型化之契約條款強迫被上訴人接受並給付超出部分之買賣價
      金，除與當初雙方認知之債之本旨不符外，亦顯失公平而違反誠實信用原則。
      故上訴人既未依債之本旨履行債務應屬不完全給付，被上訴人自得解除契約，
      系爭契約既已解除，則上訴人請求被上訴人依約找補即屬顯無理由。
（三）退步言，縱認係爭買賣契約仍有效存在，惟就超過雙方所認知合理之誤差範圍
      (即百分之二)之部分，顯非雙方當初所合意買賣之範圍，而係未依債之本旨所
      為之給付，雙方就此部分並未成立契約，自無依約找補之可言，上訴人請求被
      上訴人給付找補金額云云，亦顯無理由。
  １、所謂與買賣面積有誤差應找補之實際狀況面積，應指賣方所交付且為買方願接
      受之面積與買賣面積不符之部分，否則就賣方交付而買方不願接受部分之房屋
      ，就出賣人而言，係未依債之本旨所為之給付，兩造間就此部分，並未成立契
      約，自無依約找補可言。
  ２、依地政機關測量之結果，系爭標的實際現況之面積與買賣面積似確有誤差，惟
      查，就超出誤差範圍之面積，並非被上訴人所願買受之部分，雙方就超出部分
      之面積，自未成立契約，上訴人請求找補，自顯無理由。
    (1)以私有部分面積而言，例如一樓大門前之廣場部分及側邊電梯空間等部分，係
      公共所通行使用之通道，並非被上訴人所願意買受，該部分面積顯非屬原契約
      之範圍，而係未依債之本旨所為之給付，兩造間就此部分，並未成立契約，自
      無依約找補可言。
    (2)再以公共設施而言，因房屋買賣之實務上有關公共設施部分登記之方式，並非
      由地政機關依職權為之，而係屬於房屋起造人之出賣人即建商擁有絕對之權利
      ，已如前述。由於被上訴人與上訴人所訂立之預售屋買賣契約僅約定買賣之總
      面積為六○三坪，並未將專有部分及共同使用部分之面積分別詳列，則上訴人
      於交付系爭建物之際，顯係因應交付之專有部分面積不足，即任意調高公共設
      施之分擔比例，將上訴人所不需使用之公設部分，一併計入被上訴人之買受面
      積而使總面積達到雙方所約定之坪數（六○三坪），致被上訴人在毫不知情之
      狀況下，分擔比例過高之公設。
（四）退萬步言之，縱認被上訴人有依約找補之義務，然上訴人依定型化契約條款請
      求以每坪九十萬元之單價計算找補金額，亦屬顯失公平。
  １、按於都市地區土地之價值遠較房屋為高，為一般常識，系爭契約雖載明以一坪
      九十萬作為互相找補之依據，惟實際上其中大部分金額應為土地之價值，房屋
      價值恐僅有區區數萬元。經查，本件上訴人所主張多給付予被上訴人之部分為
      「房屋面積」，並不包括土地，若以此九十萬元作為房屋面積漏計之找補金額
      ，顯非合理。
  ２、況查，依系爭房屋預定買賣契約書所載，兩造係約定以價金一億六千多萬元買
      受系爭標的計六○三坪，如以價金總額除以房屋面積（含公設）所得之單價作
      為計算找補金額之基礎，其每坪單價僅約二十六萬餘元，與合約所載之每坪單
      價九十萬元相差甚鉅。
（五）上訴人稱在一般交易觀念裡，專用部分之購買面積愈大，所應分配之公共持分
      比例亦愈多，此非被上訴人所不知云云，與本件事實不符：
  １、區分所有人就各種共同使用部分之應有部分，並非必然按其區分所有建物即專
      有部分之面積與共同使用部分之面積比例計算，且法令並未強制規定公設持分
      比例之計算應以區分所有（即專有部分）面積與總面積之比為憑，上訴人之論
      述顯係有誤。
  ２、況查，系爭建物於辦理第一次建物登記時，各區分所有建築物對於第一○二六
      ○建號公共設施之分擔比例，並非如上訴人所稱，係以每一區分所有權之專有
      部分面積占全部區分所有建築物專有部分總面積之比例，為公共設施負擔之比
      例。蓋如以此比例方式分擔，當區分所有權之專有部分面積相同時，其所應分
      擔之公共設施比例亦應相同；而若區分所有權之專有部分面積越大，則其所應
      分擔之公共設施比例亦應越大。惟查：依舉例以觀，系爭建物區分所有權之專
      有部分面積即便相同，其所分擔之公共設施比例並未相同；且區分所有權之專
      有部分面積越大，其所應分擔之公共設施比例亦未隨之越大。上訴人於此反覆
      陳稱專有部分面積之增加必然影響公設比例云云，其立論基礎顯與本件事實不
      符，應無足採。
（六）上訴人復稱內政部訂頒之「預售屋買賣契約書範本」在本件買賣契約時根本不
      存在，且本件買賣為企業主與企業主間之商業交易行為，並非單純消費行為云
      云，顯係出於誤會而無足採：
  １、按消費者保護法並未將消費者限制為自然人，是以，只要是基於消費目的，縱
      屬法人之其他企業經營者，亦應屬於消費者保護法所稱之消費者，從而，有關
      該法基於保護消費者意旨所衍生之相關規範原則亦應一體適用。
  ２、其次，本件買賣契約訂立時雖尚無內政部之「預售屋買賣契約書範本」，惟其
      時有關定型化契約原則在學說上已多有論述並為實務所援用，法律明文則首見
      於消費者保護法。嗣經內政部於八十五年二月十六日訂頒「預售屋買賣契約書
      範本」以為業界訂約及相關單位執法之參考，以落實消費者保護法對於預售屋
      買受人之保護意旨。上訴人徒以上開「預售屋買賣契約書範本」在本件買賣契
      約時根本不存在為由，冀免於適用相關原則之規範，似有本末倒置之嫌。
（七）上訴人稱被上訴人對於專有面積應更正增加部分並無爭執云云，顯有誤解，蓋
      查：
  １、測量成果圖第一頁所示斜線部分（以下稱「甲區」）乃為整棟建築物大門前之
      騎樓廣場，其性質為公共通行之通道，非屬任一建物所有權人所專有專用部分
      ，而應為公共設施之一，此對照一樓平面圖（附圖四）中所標示之甲區部分，
      即可明瞭。然前開測量成果圖卻認為該部分應登記在九七六一建號內，而劃入
      被上訴人之專有部分面積，顯有違誤。
  ２、測量成果圖第二頁所示斜線部分（以下稱「乙區」）以及測量成果圖第三頁（
      附圖三）所示編號２之斜線部分（以下稱「丙區」）乃為整棟建築側邊電梯旁
      之側門出入口，其性質亦為公共通行之通道，非屬任一建物所有權人所專有專
      用部分，而應為公共設施之一，此對照一樓平面圖中所標示之乙區及丙區部分
      ，即可明瞭。
  ３、測量成果圖第三頁所示編號１之斜線部分（以下稱「丁區」）乃為整棟建築物
      之廁所位置，因本棟建築物之性質為一商場，並無所謂私有廁所，故丁區所在
      之廁所乃一公共廁所，非屬任一建物所有權人所專有專用部分，故應為公共設
      施之一。
三、證據：除引用原審所提之證據方法外，補提出最高法院判決影本乙件、台灣高等
    法院八十六年度上更一字第二九三號判決影本乙件、馮震宇等人合著消費者保護
    法解讀新修訂版節本影本乙份等件為證。
丙、本院依聲請會同台中市政府工務局及台中市中山地政事務所履勘現場。
      理      由
一、本件上訴人起訴主張：被上訴人於七十八年十二月六日與上訴人簽訂土地及房屋
    買賣契約書，向上訴人買受坐落台中市○區○○○段六六三─六七五等拾伍筆地
    號土地上所興建房屋一戶（下簡系爭土地及建物），兩造在房屋買賣預定契約書
    第一條約定房屋面積約陸零參坪，上開坪數包括主建物及附屬建物，正確坪數以
    地政機關複丈成果圖複丈結果為準，倘相差在百分之二範圍內，雙方同意不增減
    買賣價款，但超過部分，雙方同意依本約買賣房屋之單價，每坪玖拾萬元計相互
    增減，然上訴人移轉建物之所有權予被上訴人後，竟發現地政機關對於上開建物
    之測量發生錯誤，其實際上屬被上訴人所有之總面積，在私有部分與公設部分合
    計為二一三九．六二五八平方公尺（約合六四七．二三六八坪），但登記面積確
    僅有六○五．八一坪。按本件買賣契約原預估之坪數為六○三坪，而實際交付被
    上訴人則為六四七．二三六八坪，相差四四．二三六八坪，依前開約定，應找補
    之坪數為三二．一七六八坪，應找補之金額為二千八百九十五萬九千一百二十元
    （後改主張實際交付被上訴人之房屋之總面積為六六○．九三坪），而上訴人以
    郵局存證信函催告被上訴人給付該部分之價金未果，為此本於買賣契約，求為命
    被上訴人給付二千八百九十五萬九千一百二十元並加付法定遲延利息之判決（原
    審為上訴人一部勝訴，一部敗訴之判決，上訴人於上訴本院後，擴張請求金額一
    千四百零四萬零八百八十元，請求被上訴人應再給付上訴人三千二百十四萬六千
    元並加付法定遲延利息）。
二、被上訴人則以：被上訴人實際使用之系爭房屋總坪數，並未超過雙方買賣契約所
    定，按系爭房屋有部分係供公眾使用，並非兩造買賣契約所定被上訴人自己專有
    使用，故該部分不應記入被上訴人之買受面積，則上訴人所交付給被上訴人之面
    積，並未超過合約所定之誤差容許範圍，自無找補之問題。退步言，縱算系爭房
    屋有上訴人所稱實際坪數超過之情形，依上訴人所計算之數據以觀，其更正後之
    面積與買賣約定之面積，誤差超過百分之七，此顯非被上訴人於買賣當初所得預
    見，且非被上訴人所欲購買之範圍，上訴人欲以定型化之契約條款強迫被上訴人
    接受並給付超過部分之買賣價金，除與當初雙方認知之債之本旨不符外，亦顯失
    公平而違反誠實信用原則，被上訴人除得主張不需找補外，並得解除契約。且毫
    無上限高過坪數互相找補條款係違反公平交易法第二十四條、消費者保護法第十
    二條第一項之規定，應為無效。況超過誤差容許範圍外之部分，根本不在買賣之
    範圍內，無找補之問題。再按「房屋面積」及「價金」為預售屋買賣契約最重要
    之要素，是當實際之房屋面積及價金已非訂約當時雙方所合意之內容時，此不但
    顯非買受人所得預見，亦與雙方所約定之債之本旨不符，上訴人之給付為不完全
    給付，依據民法第二百二十七條之規定，被上訴人自得解除兩造之買賣契約，上
    訴人請求被上訴人給付找補金額云云，自屬無理由等語，資為抗辯。
三、上訴人主張兩造於七十八年十二月六日簽訂房屋預定買賣契約書，由被上訴人向
    上訴人購買位於台中市○區○○○段六六三─六七五等拾伍筆地號土地上所興建
    之房屋即壹樓房屋一戶，約定面積約為六○三坪，範圍包括主建物及附屬建物（
    陽平台、地下室、停車場、公共設施及梯間屋頂突出物等公共受益面積在內），
    兩造並約定房屋面積與地政機關複丈之面積，相差在百分之二範圍內，同意不增
    減買賣價款，但超過部分，兩造同意依以每坪九十萬元之單價，相互增減，後房
    屋興建完成，該一樓房屋編為台中市○區○○○段建號為第九七六一號、第九七
    六二號、第九七六三號等三筆建物，而共同使用部分則編為同段第一○二六○號
    建物，其登記面積分別為第九七六一號為三四六．二七平方公尺、九七六二號為
    四六一．七九平方公尺、九七六三號為三九一．○一平方公尺、第一○二六○號
    部分登記總面積為一三八四五．九三平方公尺，合計登記之總面積約為六○五．
    八一坪，惟實際上地政機關對於上開四筆建物之測量發生錯誤，事實上上訴人所
    交付給被上訴人之建物在專有部分面積為一二七五．○六平方公尺（即第九七六
    一號為三九一．七平方公尺、第九七六二號為四二三．○四平方公尺、第九七六
    三號為四六○．三二平方公尺），上訴人於發現登記有誤後，曾於八十八年三月
    間，以台中公益路郵局第二六二號存證信函通知被上訴人就實際交付面積逾約定
    面積部分，依約定於該函到達被上訴人後十日內為找補等情，業據上訴人提出房
    屋預定買賣契約書影本一件、建物登記謄本影本三件、建物登記謄本一件、台中
    市中山地政事務所八十八年一月十四日八八中山地所二字第○○四九七號函影本
    一件、同所八十九年三月十五日八九中山地所二字第○三六○二號函影本一件、
    同所八十九年九月二十七日八九中山地所二字第一二三三一號函影本一件、同所
    八十八年十一月十四日八八中山地所二字第一五四九三號函影本一件、台中公益
    路郵局第二六二號存證函影本一件為證，並經本院及原法院履勘現場屬實，及由
    台中市中山地政事務所人員依竣工平面圖核算繪製現場圖無訛，有勘驗筆錄一件
    及台中市中山地政事務所建物測量成果圖五件在卷可稽，復為兩造所不爭執，自
    堪信為真實。
四、查兩造所訂系爭房屋預定買賣契約書第一條雖約定：「乙方（即上訴人）計算之
    房屋面積與地政事務所複丈之面積，相差在二﹪範圍內，雙方同意不增減買賣價
    款，但超過部分，雙方同意依買賣房屋之單價，每坪新台幣玖拾萬元正，相互增
    減」，惟被上訴人抗辯該約款係屬上訴人單方擬就的定型化契約條款，以之強迫
    被上訴人接受並給付超出部分之買賣價金，除與當初雙方認知之債之本旨不符外
    ，亦顯失公平而違反誠實信用原則；或縱認被上訴人有依約找補之義務，然上訴
    人依定型化契約條款請求以每坪九十萬元之單價計算找補金額，亦屬顯失公平等
    語。
五、按所謂「定型化契約」依消費者保護法第二條第七款之定義，係指企業經營者為
    與不特定多數人訂立契約之用而單方預先擬定之契約條款；消費者保護法第十一
    條第一項規定：「企業經營者在定型化契約中所用之條款，應本平等互惠之原則
    」，同法第十二條第一項復規定：「定型化契約中之條款違反誠信原則，對消費
    者顯失公平者，無效」；本件系爭房屋預定買賣契約訂立於七十八年十二月六日
    ，而消費者保護法自八十三年一月十三日始生效力，則消費者保護法及其施行細
    則關於定型化契約之規定，對於消費者保護法施行前的定型化契約，究有無適用
    ？衡諸法律不溯及既往原則，及消費者保護法施行細則第四十二條規定：「本法
    對本法施行前已流通進入市場之商品或已提供之服務不適用之」觀之，本件應無
    消費者保護法適用之餘地。
六、次按稱買賣者，謂當事人約定一方移轉財產權於他方，他方支付價金之契約。當
    事人就標的物及其價金互相同意時，買賣契約即為成立。上訴人係立於出賣人之
    地位與被上訴人進行買賣，係屬私法上之交易行為，上訴人於出賣系爭房地之初
    ，既已約定其出售該房地之計價方式及要求之總價金，被上訴人依其認知而仍承
    買，則雙方就買賣標的物及價金已相互同意，從而該買賣契約已合法有效成立，
    被上訴人基於合法有效之買賣契約支付預定價金並受領上訴人建築完成合於契約
    所定面積之系爭房地，係行使買受人權利之正當行為，要無任何違約或短付價金
    之可言。且兩造於七十八年十二月間訂立買賣契約，上訴人依政府主管機關所核
    准之設計圖說施工，於系爭房屋建築工程完竣時，兩造均認實際建築房屋之面積
    與買賣移轉登記面積相符，至八十一年九月間履行各自之權利義務完畢，即上訴
    人將該等建物及土地所有權移轉登記為被上訴人，被上訴人依登記之建物面積計
    算而支付全部買賣價金完畢，有土地建物登記謄本附卷可稽，該買賣契約兩造所
    負權利義務因兩造之履行而消滅，被上訴人自不再受該買賣契約之拘束，則在事
    隔約十年後，未經建物面積重新更正登記前，上訴人殊無仍依據該履行完畢之買
    賣契約，主張因交付建物面積過多，請求被上訴人再計算給付買賣價金之餘地。
七、且按「同一建物所屬各種共同使用部分，應視各區分所有人實際使用情形，分別
    合併，另編建號，單獨登記為各相關區分所有人共有，但若有部分區分所有人不
    需使用該共同使用部分者，得予除外。」土地登記規則第八十一條（修正前為第
    七十五條）定有明文。因此，區分所有人就各種共同使用部分之應有部分，並非
    必然按其區分所有建物即專有部分之面積與共同使用部分之面積比例計算。故有
    關公共設施部分並非由地政機關依職權辦理登記，而係由房屋起造人即建商（出
    賣人）擁有絕對之決定權，依其自由意思（即外界無從推知之計算方式）決定各
    區分所有人應分擔之公設比例，再持之向地政機關辦理登記。經查，本件上訴人
    於系爭標的辦理建物所有權第一次登記時，有關其公共設施之分擔比例即非以固
    定公式計算，而係由上訴人依其意思自行加以分配，再持之向地政機關辦理登記
    。由於上訴人與被上訴人所訂立之預售屋買賣契約僅約定買賣之總面積為六○三
    坪，並未將專有部分及共同使用部分之面積分別詳列，則上訴人於交付系爭建物
    之際，如經核算發現應交付之專有部分面積不足時，即可任意調高公共設施之分
    擔比例而使總面積達到雙方所約定之坪數（六○三坪），致被上訴人在毫不知情
    之狀況下，分擔比例過高之公共設施，自非事理之平。
八、再按公設面積分配比例之設定，為重大交易條件（最高法院八十六年度台上字第
    一○一一號裁判參照）；又行使權利，履行義務，應依誠實及信用方法，民法第
    一百四十八條第二項定有明文，本件公設面積分配比例未定，且在當時未有如公
    寓大廈管理條例第四十四條之法令規範前（該條例於八十四年六月二十八日公布
    ），悉依申請者自訂公設分配比例為之，且本件於上開條例公布實施前上訴人申
    請建造執照，查原核准並無專有部分、共用部分標示之詳細圖說，有台中市政府
    工務局九十二年十月二十二日中工建字第○九二○○一八○五三號函一件附卷可
    查（見本院卷二第一百八十頁），致被上訴人應分擔之公設比例未定，被上訴人
    依上訴人當時建築完成實物面積合意，受領系爭建物，要無任何計算錯誤之可言
    。而被上訴人支付上訴人之買賣價金，關於全部金額之計算係依兩造所訂契約之
    第一條約定，即依上訴人所移轉登記之建物面積計算互補價金，則縱使交付建物
    面積有超過登記面積之情事，上訴人儘可於兩造履約後不久即為主張，殊無任令
    歷經約十年之久，再主張原面積計算有錯誤情事。況本件建物建築面積不符，建
    築面積計算係上訴人委由地政機關測量，而辦理移轉登記予被上訴人，若地政機
    關作業疏失而致損害，亦係上訴人與該地政機關間得否求償問題，與履行支付價
    金完畢之被上訴人無涉，則上訴人主張應再找補價金，請求被上訴人支付高達四
    千三百萬元數額云云，使被上訴人受有不可預料之損害，顯失公平，上訴人行使
    債權，亦有違應依誠實及信用方法之原則。上訴人辯稱依契約自由原則，上開無
    上限之互為找補之約款亦非專為有利於出賣人而訂立，無違誠信原則云云，即無
    可採。
九、綜上所述，被上訴人抗辯兩造履行契約完畢，上訴人所交付之系爭建物面積與契
    約並無不合，上訴人請求再行給付價金，其行使債權，有違誠實及信用方法，自
    屬可採；上訴人主張依買賣契約被上訴人應再找補價金為不足採。從而，上訴人
    本於買賣之法律關係，請求被上訴人給付價金為無理由，不應准許。其假執行之
    聲請亦失所附麗，應併予駁回。原審判命被上訴人應給付上訴人價金一千零八十
    五萬四千元及自八十八年三月十五日起至清償日止，按年息百分之五計算之利息
    ，並為假執行之宣告，自有未洽。被上訴人上訴意旨指摘原判決不當，求予廢棄
    改判，為有理由。自應由本院予以廢棄改判，如主文第二項所示。至上訴人敗訴
    部分，原判決駁回其訴，並無不當，上訴人上訴意旨指摘原判決此部分不當，求
    予廢棄改判，為無理由，應駁回其上訴。
十、兩造其餘攻擊或防禦方法，經本院斟酌後，認為均不足以影響本件判決結果，爰
    不一一論列，併此敘明。
十一、據上論結，本件被上訴人吸引力百貨公司之上訴為有理由，上訴人俊聯建設公
      司之上訴為無理由，依民事訴訟法第四百五十條、第四百四十九條第一項、第
      七十八條，判決如主文。
中      華      民      國    九十二    年     十二     月      十      日
~B1民事第一庭審判長法  官  林陳松
~B2                法  官  鄭金龍
~B3                法  官  王重吉
右為正本係照原本作成。
如對本判決上訴，須於收受判決送達後二十日內向本院提出上訴書狀，其未表明上訴
理由者，應於提出上訴後二十日內向本院提出上訴理由書(須按他造人數附具繕本)。
上訴時應提出委任律師或具有律師資格之人之委任狀；委任有律師資格者，另應附具
律師及格證書及釋明委任人與受任人有民事訴訟法第四百六十六條之一第一項但書或
第二項（詳附註）所定關係之釋明文書影本。
~B                書記官  顏子良
中      華      民      國    九十二    年     十二     月     十二     日
附註：
民事訴訟法第四百六十六條之一（第一項、第二項）
對於第二審判決上訴，上訴人應委任律師為訴訟代理人。但上訴人或其法定代理人具
有律師資格者，不在此限。
上訴人之配偶、三親等內之血親、二親等內之姻親，或上訴人為法人、中央或地方機
關時，其所屬專任人員具有律師資格並經法院認為適當者，亦得為第三審訴訟代理人
。
                                                                        Ｈ


司法院資訊處製作；財團法人民間司法改革基金會備份。
